archives des musées nationaux, Les musées nationaux pendant la Seconde Guerre Mondiale et l'évacuation des œuvres (Série R)
Archives nationales
- Gestion des dépôts d'œuvres évacuées, 1939-1945; 20144792/65-20144792/249
  - Dépôts, 20144792/73-20144792/249
    - DÉPÔT DE MONTAUBAN: musée Ingres, 1939-1945; 20144792/199-20144792/205
      - Œuvres, 1940; 20144792/199
        -Fiches de caisses dactylographiées des peintures du musée du Louvre transférées de Loc-Dieu à Montauban. (sans date)
      - Inventaires, 1939-1942; 20144792/200-20144792/202
        - Tome 1, 1939-1942; 20144792/200
          Cotation des Archives des musées nationaux: R30 Montauban 1 (suite)
          -Inventaire général détaillé des peintures par caisses et un inventaire des tableaux restés à nu (août 1939-août 1940).
          -Fiches dactylographiées (même inventaire que précédemment, concerne également les peintures) des caisses pointées (classement par ordre numérique) avec la précision de la localisation dans le dépôt (août 1939-août 1940)
          -Inventaire du cabinet des dessins du Louvre: fiches de caisses (sans date)
          -Inventaires des peintures ayant fait l'objet de vérifications: fiches de départ; Loc-Dieu, œuvres non retrouvées sur les listes de départ; inventaire de Loc-Dieu (avec mention d'œuvres appartenant à M. Jamot), numéros d'inventaire et titres à vérifier ou à préciser, fiches diverses à vérifier; listes des mesures de tableaux demandées à Montauban par le département des Peintures (janvier 1941-octobre 1942)
          -Inventaire des Peintures du Louvre classé par ordre alphabétique des noms d'auteurs (indique le n° d'inventaire et le titre de l'œuvre) en double exemplaire dont un n'est pas annoté (les annotations portent sur les n° de caisses au départ et à l'arrivée) (sans date)
          suite Montauban
        - Tome 2, Sans date; 20144792/201
          (1)Vraisemblablement punaisées ou collées sur les rayonnages de fortune dans le dépôt.
          Cotation des Archives des musées nationaux: R30 Montauban 2
          Fiches (1) faisant état du détail des tableaux classées par salles (indiquent le titre de l'œuvre le n° d'inventaire). Montauban musée Ingres salle A, salle B, salle C, salle E, collège Saint-Théodard et Institut Calvin (correspond à des bâtiments à proximité du musée Ingres, mis également à la disposition des musées nationaux), anciennes fiches. Non datées, ces fiches font l'objet d'annotations manuscrites. (sans date)-Brouillons de fiches de caisses des peintures: Français 1er O; Français anciens 2e O; Italiens 1er O; Italiens 2e O; Fiches Saint-Théodard; grandes tailles; autres grandes tailles; Ecoles Nord 1er; Ecoles Nord 2e O; salle A
        - Tome 3, Sans date; 20144792/202
          Cotation des Archives des musées nationaux: *R30 Montauban 3
          Registre contenant:
          -Inventaire des Musées nationaux: musée du Louvre département des peintures (correspond à des bâtiments à proximité du musée Ingres, mis également à la disposition des musées nationaux)
          -Inventaire des peintures évacuées à Montauban indiquant le nom de l'artiste le titre de l'œuvre et le n°d'inventaire, les œuvres du cabinet de dessin, les nouvelles acquisitions, et les collections particulières
      - Mouvement des œuvres, vie du dépôt, protection, départ des œuvres, matériel et locaux (réquisitions), 1940-1945; 20144792/203
        Cotation des Archives des musées nationaux: R30 Montauban 4
        -Convois de caisses entre Montauban, Montal, Vayrac et Bétaille (mars 1942). Liste des tableaux rapportés à Paris le 22 mai 1942. Mouvements de Montauban à Loubéjac (mars 1942-mars 1943).
        Correspondance générale relative à la vie du dépôt classée par année.
        -Année 1940: correspondance au sujet du déménagement de Loc-Dieu à Montauban, du projet de prêt pour des expositions, entre autre les expositions de « Madrid » et « Manet-Rodin », d'aspects matériels divers, de l'installation à l'Institut Calvin, de mise en garde contre l'ouverture prématurée des caisses (octobre-décembre 1940 et (sans date)); Procès-verbaux d'ouverture de caisses avec constats sur l'état des œuvres examinées, à signaler les fiches correspondant à l'ouverture de caisse lors de la venue du maréchal Pétain à Montauban le 4 novembre 1940. (novembre-décembre 1940).
        -Année 1941: correspondances relatives aux aspects matériels, rapports, notes du chef de dépôt René Huyghe au directeur des musées nationaux, inventaire de sa bibliothèque d'Histoire de l'Art adressé à René Huyghe par l'éditeur Pierre Tisné (dans le but d'en confier la garde aux musées nationaux), courrier relatif à l'examen de l'agneau mystique en dépôt à Pau et à la désignation de René Huyghe comme représentant des musées nationaux, mise à l'abri de la collection Cantacuzène par les musées nationaux (septembre 1941), correspondance avec le directeur de l'Institut Français de Barcelone au sujet d'un volume d'inventaire envoyé par erreur en Espagne (avril-septembre 1941), correspondance relative à l'agrandissement du dépôt, correspondance avec les monuments Historiques au sujet de travaux d'entretien à effectuer au musée Ingres de Montauban.
        -Année 1942: correspondance avec les monuments Historiques au sujet des travaux d'entretien, du mouvement des œuvres (envois sur Montauban, retour sur Paris pour restauration), de l'aménagement de l'Institut Calvin, questions de recrutement de personnel, correspondance avec le direction des Musées nationaux quant au projet d'évacuation du dépôt de Montauban, prospection de nouveaux dépôts, rapports du chef de dépôt.
        -Année 1943: correspondance adressée au Dr Von Tischowitz de la Commission de protection des œuvres d'art au sujet de l'évacuation du dépôt de Montauban.-Réponse à la demande de M. Charles Pomaret qui souhaite récupérer les caisses d'œuvres d'art confiées aux musées nationaux en 1939. (sans date)
        -Dossiers divers: correspondance au sujet des échanges Franco-Espagnols (octobre 1940-août 1942); sous-dossier concernant des travaux de restauration d'œuvres, classés par nom du restaurateur (1940-1946); liste des ouvrages acquis par la bibliothèque des musées nationaux pour le dépôt de Montauban (mars 1941-février 1943) [un cahier]; reproductions photographiques des œuvres, correspondance et listes des tableaux photographiés et de ceux non photographiés (documents datés de 1945).
        Défense contre l'incendie: rapports adressés à la direction des musées nationaux sur la défense du dépôt contre l'incendie, consignes, matériel, accords avec la municipalité, consignes en cas d'incendies; priorité en cas d'incendies (accords passés avec les municipalités), manœuvres incendies (comptes rendus d'exercices), matériel de défense contre l'incendie (correspondances diverse, correspondance au sujet de l'acquisition d'une échelle, brochures et étude pour la mise en place de matériel de détection et protection incendie) (1940-1942)
        -Défense contre l'humidité: état hygrométrique et température des diverses salles du dépôt de Montauban, comptes rendus d'expériences effectuées du 17 au 20 février 1942 et du 26 février au 2 mars 1942. (février-décembre 1942).
        -Défense contre l'inondation: courriers rapports quant à l'inondation du 31 août 1942 et l'envahissement du dépôt, rapport d'examen des tableaux touchés par M. Goulinat, chef de la Restauration des musées nationaux (septembre-octobre 1942).
        Évacuation du dépôt de Montauban sur les dépôts de Montal, Vayrac etc: fiches de caisses manuscrites correspondant à l'emballage des œuvres et indiquant les dates d'emballage et le dépôt d'affectation des caisses (pas de détail des œuvres) (novembre 1942-mars 1943)
        Réquisition des locaux de l'Institut Calvin: inventaire du matériel, convention de location, plans, correspondance générale quant à la réquisition (septembre 1940-octobre 1943); réfection des locaux en fin de contrat (avril 1943); liquidation comptable des loyers et des charges (juin 1942-avril 1944) (correspondance au sujet du séquestre Rothschild et de l'acquisition d'une partie de la collection par les musées nationaux)
        -Dossiers concernant les réquisitions suivantes à Montauban ou à proximité: Château de Chantilly, réquisition des locaux et liquidation comptable des loyers (décembre 1940-avril 1944); Collège Saint-Théodard, réquisition (1940-1943); Musée Ingres, réquisition des locaux, remise en état en fin de contrat (novembre 1941-décembre 1942); Château du Grand Barreau à Albias, réquisition des locaux, état des lieux (août-décembre 1940); Château de Picquecos à Picquequos, réquisition des locaux, acte de réquisition (décembre 1942-février 1943).
      - Matériel, aménagements divers, personnel scientifique, de gardiennage, chômeurs israélites, 1941-1943; 20144792/204
        Cotation des Archives des musées nationaux: R30 Montauban 5
        -Installation téléphonique: correspondances, abonnements, factures (mars 1941-juillet 1943)
        -Installation du chauffage central: correspondance relative à l'installation et à l'entretien, plans, notice d'entretien (novembre 1940-Janvier 1943)
        -Chauffage électrique: correspondances, devis (septembre-novembre 1940).
        -Chauffage, bois: correspondance relative à l'approvisionnement et aux factures (novembre 1941-décembre 1942)
        -Chauffage, charbon: questions de ravitaillement (décembre 1940-juillet 1942)
        -Électricité dans le cantonnement de « La Solidarité », rue Arago: comptabilité (août 1941-février 1943)
        -Transport de matériel par camion: courriers, listes du matériel (décembre 1942)
        -Transport de matériel par train: courriers, listes du matériel (février 1943) Moyens de transport
        Voitures: entretien, demandes et autorisations de circuler (septembre 1940-mars 1943)
        -Bicyclettes: commande de pneumatiques (décembre 1944-février 1946); dossier de réclamation d'une bicyclette (septembre 1940).
        -Machine Feenwick: correspondance au sujet de l'alimentation de la machine (novembre 1942-janvier 1943)
        -Essence: courriers de l'office de répartition des produits industriels au sujet de la distribution des bons (mars 1942-janvier 1943); relevés d'essence (mars 1941-février 1943)
        -Correspondance avec les transporteurs en vue du déménagement de Montauban à Saint Blancard (octobre-novembre 1941)
        Personnel scientifique- Dossier individuel de René Huyghe: correspondance administrative, notes personnelles de René Huyghe, mémento (1941-1942)
        -Dossier collectif de personnel de gardiennage: liste du personnel de Loc-Dieu remontant vers Paris (S.d); notes de service, correspondance au sujet des mouvements de personnel, liste des gardiens de Loc-Dieu en août 1940, recrutement de nouveaux gardiens, courrier et fiches de déclarations pour l'application de la loi du 13 août 1940 portant interdiction des associations secrètes, notes au sujet des déclarations pour l'application du statut des juifs, tableau du personnel du musée de Montauban (effectifs au mois d'octobre 1941), courriers relatifs aux traitements et indemnités (juillet 1940-mars 1943)
        -Dossiers individuels: Arbaumont (juillet 1941-juillet 1943); Bismes Célestin (novembre-janvier 1944); Boutibonnes Simone (septembre 1942-mars 1943); Boyette Georges (octobre 1941-janvier 1942); Clément Fernand (octobre 1942-décembre 1942); Fasseur Lucien (août-octobre 1941); Fayoux Charles (octobre 1940-janvier 1943); Guerrini François (septembre 1941 mars 1943); Goedert Jacques Emile (août 1943 juillet 1944); Hien Alfred (septembre 1941-mars 1943); Issanchou Georges (janvier 1940-mars 1942); Krugell Bernard (septembre-octobre 1941); Labolle Paul (décembre 1941-avril 1943); Lafieque Charles (octobre 1941); Landry Léon (juin 1940-septembre 1943); Lherbier (janvier-mars 1942); Lonchampt Henri (septembre 1941); Mayet Antoine (juin 1941-janvier 1942); Mechin Giselle (septembre 1941); Miquel Pierre (octobre 1942); Moussié Pierre (décembre 1942-janvier 1943); Soulié Marcelin (janvier 1942-mars 1944); Thérizols Jean (décembre 1940-1945); Tigréat Jean (juillet 1940-avril 1944); Valéani Antoine décembre 1942-novembre 1944); Volckaert André (octobre 1941-août 1942).
        Personnel chômeurs.
        -Équipes de jeunes: correspondances diverses au sujet de la mise à disposition de jeunes chômeurs au service des musées nationaux et de leurs services au dépôt de Montauban.
        -1ère équipe juin 1941-septembre1942.
        -2e équipe septembre 1941-janvier 1942.
        -3e équipe janvier-février 1942.
        -4e équipe juin-octobre 1942.
        -5e équipe septembre 1942-1943.
        -6e équipe, propositions janvier-avril 1943.
        Personnel israélite.
        -Circulaire n°37, application de la loi du 3 octobre 1940 portant statut des juifs (février 1941).-Dossier collectif concernant le personnel israélite et l'application de la loi du 3 octobre 1940. Décembre 1940-avril 1941.-Dossiers individuels: Sterling Charles (mars 1941-juillet 1942); Dahan-Meyer (janvier 1941-septembre 1942); Kaspi Samuel (décembre 1940-janvier 1943).-Pièces relatives aux tentatives de réintégration des gardiens Samuel Kaspi et Roger Abiteboul. février 1941-juillet 1941)
      - Comptabilité, 1940-1943; 20144792/205
        Cotation des Archives des musées nationaux: R30 Montauban 6
        -Correspondances concernant la comptabilité du matériel (janvier 1941-août 1943)
        -Factures, états des dépenses (1941-1942)
        -Inventaires manuscrits et dactylographiés du matériel du dépôt (août 1941)
        -Avance reçu de la direction des musées nationaux: répartition des crédits, états de dépenses et d'avances, factures et copies de factures (1942)
        -Bons de caisse (mars 1942-janvier 1943).
        -États récapitulatifs mensuels des traitements émoluments et indemnités diverses dont les indemnités de repliement du personnel de Montauban (personnel scientifique, administratif et de surveillance, titulaires et auxiliaires): années 1940 à 1943.
    - DÉPÔT DE PAULHAC, 1944-1948; 20144792/206
      Le château de Paulhac en Haute-Loire, fut réquisitionné en 1944 par les Musées nationaux afin d'y abriter sous l'autorité de M. Charroux les collections de la ville de Toulouse.
      Cotation des Archives des musées nationaux: R30 Paulhac 1
      Correspondances administratives: comptes-rendus du chef de dépôt M. Robert Charroux (également responsable de l'installation du dépôt de Lavoûte (Haute-Loire)) au directeur des musées nationaux, installation matérielle, projet d'évacuation des collections de la ville de Toulouse abritées à Saint-Félix de Lauraguais (Haute-Garonne) sur le dépôt de Paulhac, projet de repliement des collections abritées au dépôt de Saint-Vidal sur le dépôt de Paulhac (mai-juillet 1944)
      Correspondances au sujet de la réquisition, ordre de réquisition daté du 18 avril 1944, question concernant l'indemnité de réquisition, mainlevée de la réquisition (avril 1944-1947); travaux de remise en état après la réquisition (octobre1945-février 1948)
      -Dossier collectif concernant le recrutement du personnel (mai-juin 1944)
      -Dossiers individuels concernant les personnes suivantes: MM. Régis Bernard (juin 1944); Albert Brun (mai-juin 1944); Frédéric Veysseyre (mai-juin 1944).
    - DÉPÔT DE ROQUEDOLS, 1943-1945; 20144792/207
      Le château de Roquedols en Lozère, fut occupé de 1940 à 1945. Servant d'abri aux collections des villes de Sète et de Montpellier, ce dépôt fut placé sous la responsabilité de M. Montiton.
      Cotation des Archives des musées nationaux: R30 Roquedols 1
      Correspondances et inventaires concernant les collections du musée de Sète (novembre 1943-avril 1944)
      Correspondance administrative: inspection des caisses, compte-rendu d'inspection du dépôt, visite du dépôt par les autorités allemandes, liquidation du dépôt.
      Correspondance au sujet des moyens de protection contre l'incendie. Janvier 1943-février 1945.-Rapport du chef de dépôt (octobre 1943-Août 1944)
      Retour des collections dans leurs musées, cas de disparition d'objet d'art provenant du musée archéologique de Nîmes.
      Correspondance au sujet de la réquisition du château de Roquedols et des travaux de réfection après occupation des musées nationaux. Juin 1940-1946.
      -Inventaire du matériel affecté au dépôt (novembre 1944-septembre 1945)
      -Téléphone: installation d'une ligne téléphonique (décembre 1943-mars 1943)
      -Electricité: condition générale d'abonnement au compteur (janvier 1943)
      -Chauffage: ravitaillement en combustible (juin 1943-février 1945)
      -Travaux divers (courriers, devis, etc); plan et projet d'aménagement de plans inclinés (juillet 1943-juin 1945)
      Moyens de transport- Gestion du stock d'essence (mai 1943-août 1945)
      dossier individuel de M. Montiton, chef du dépôt (avril 1943-juillet 1945)
      Roquedols
      -Dossier collectif concernant le personnel de gardiennage (mars 1943-juillet 1945)
      -Dossiers individuels concernant les personnes suivantes: M. Pierre Bertrand (mars-octobre 1944); M. Marius Bertrand (décembre 1943-février 1944); M. Richard (juillet-décembre 1943); M. Nazon (Juin-septembre 1943); M. Régis Pillier (septembre 1943-juin 1944); M. Charles Rougeron (mars 1943-août 1944); M. Rouvière (mai-juillet 1944); M. Rouzier (décembre 1944); M. Etienne Sargue (mai-juin 1944); M. Vidal (juillet-décembre 1943); M. Virebayre (octobre-décembre 1943)
      Pièces comptables (correspondances, factures, devis, etc) pour les exercices 1943 à 1945.
    - DÉPÔT DE ROSAMBO, 1939-1944; 20144792/208
      Le Château de Rosambo (Côtes du Nord), appartenant au marquis de Rosambo, fut réquisitionné dès 1939 et organisé en dépôt, afin d'accueillir les collections des villes de Valenciennes et de Cambrais.
      Cotation des Archives des musées nationaux: R30 Rosambo
      Correspondances concernant les transferts de Kerjean vers Rosambo et de Valenciennes vers Rosambo (comptes-rendus et listes des caisses) (septembre 1939-juin 1941)
      Rosambo
      Correspondance administrative: arrivée et installation des collections en provenance du musée de Valenciennes, transfert du dépôt de Kerjean sur le dépôt de Rosambo (septembre 1939-septembre 1941)
      Protection incendie (matériel anti-incendie) (mai-juillet 1944)
      Correspondance au sujet de la réquisition du château de Rosambo (novembre 1939-septembre 1942)
      Chauffage: ravitaillement en combustible (mars-avril 1940)
      Autorisation de circuler accordée au marquis de Rosambo.
    - DÉPÔT DE SAINT-AGIL PAR MONDOUBLEAU, 1942-1946; 20144792/209
      Propriété de M. de Lussac, le château de Saint-Agil dans le Loir et Cher, fut réquisitionné à partir de 1941 afin d'accueillir les collections des villes de Cherbourg et Saint-Brieuc.
      Cotation des Archives des musées nationaux: R30 Saint Agil 1
      Inventaire numérique des collections de Cherbourg et de Saint-Brieuc. (janvier 1944-juillet 1945)
      -Correspondance administrative: arrivée des collections au dépôt de Saint-Agil, aménagement du dépôt, mouvements des collections; rapports mensuels d'activité (avril 1942-juillet 1945)
      -Correspondance au sujet des dangers occasionnés par l'occupation du château par des officiers de l'armée allemande (mai-août 1944)
      Correspondance au sujet des moyens de protection contre l'incendie, consignes, plans d'évacuation du dépôt
      Correspondances relatives à la réintégration des collections dans leurs villes d'origine (juillet 1945-juillet 1946)
      Correspondances concernant la réquisition du château de Saint-Agil, propriété de M. de Lussac: mise à disposition du château de Saint-Agil en tant que dépôt (descriptif), convention de location, projet de liquidation du dépôt (octobre 1941-janvier 1946) Rapports sur les châteaux de Saint-Agil, Baillou, Montmarin (plans, photographies) (février 1942)
      -Correspondance au sujet des moyens de chauffage du dépôt (septembre 1943-avril 1944)
      -Matériel divers: téléphone, éclairage, inventaire du matériel affecté au dépôt (octobre 1942-décembre 1944)
      Travaux de remise en état de l'installation électrique, projet d'installation d'un paratonnerre (septembre 1942-avril 1943)
      Dossier individuel concernant le personnel scientifique suivant: M. Chauvelot chef du dépôt (septembre 1943-mars 1944); M. Hubert Gérard, attaché (juin-juillet 1944); M. Patrix, chef de dépôt (avril 1944-janvier 1945); M. Salles Jean, chef du dépôt (octobre 1944); M. Pelletier Henri chef du dépôt (novembre 1944)
      Dossier collectif concernant le personnel de gardiennage( octobre 1942-juillet 1944)
      Pièces comptables diverses (courriers, relevés de caisses, factures), concernant les exercices 1942 à 1944
    - DÉPÔT DE SAINT-BLANCARD, 1940-1942; 20144792/210
      Le château de Saint-Blancard (département du Gers) appartenant à la marquise de Biron, fut réquisitionné en 1940 par les Musées nationaux afin d'y abriter momentanément les collections du département des Antiquités égyptiennes jusqu'à leur transfert sur Montauban en 1942. Les personnalités qui assurèrent la garde de ce dépôt furent M.M. Alfassa, Pradel et Varagnac.
      Cotation des Archives des musées nationaux: R30 Saint Blancard 1
      Relevé des caisses en dépôt: liste numérique, fiches de caisses du département des Antiquités Égyptiennes (concerne les ouvrages de la bibliothèque du département) abritées à Saint-Blancard. (sans date)
      Inventaire du département des Antiquités Égyptiennes (comporte le n° d'inventaire et le descriptif des œuvres) (sans date)
      Mouvements- Transfert d'objets, changement de caisses. (sans date)
      -Correspondance administrative pour les années 1940 et 1941: rapport sur les difficultés rencontrées lors du 3e convois en direction de Saint-Blancard, compte-rendu de l'état de conservation des œuvres, correspondance avec la marquise de Biron, propriétaire du château de Saint-Blancard, installation matérielle, projet de déménagement du dépôt de Saint-Blancard vers Montauban.
      -Journal du chef de dépôt (juin 1940-novembre 1942)
      Protection- Correspondance concernant les mesures de protection du dépôt, plus particulièrement en ce qui concerne les risques d'incendie (septembre 1940-mars 1945)
      -Consignes d'incendie (août 1941)
      -Gestion du stock d'essence nécessaire à l'utilisation de la moto-pompe (février-septembre 1941)
      -Aménagement électrique de Saint-Blancard (septembre 1940-mars 1941)
      -Chauffage: ravitaillement en combustible (septembre-novembre 1940) PERSONNEL
      Dossiers individuels concernant les personnes suivantes: Paul Alfassa (juillet-août 1940); Pierre Pradel (juillet 1940-juin 1941); M. Varagnac (novembre 1940-octobre 1941)
      Dossier collectif concernant le personnel de gardiennage (octobre 1940-décembre 1941)
      -Notes de services intéressant l'ensemble du personnel (juillet 1940-décembre 1941)
      -Correspondances concernant les mémoires des fournisseurs (mars 1941- mai 1942)
      -Liquidation du dépôt de Saint-Blancard: relevés des dépenses faites au dépôt de Saint-Blancard, comptabilité du dépôt, copies des factures envoyées à Paris concernant un crédit pour le compte du dépôt de Saint-Blancard (août-décembre 1941)
      -Correspondances au sujet de l'allocation attribuée aux réfugiés et des indemnités de repliement (août 1940-octobre 1941).
      -États des traitements :1940, 1941
    - DÉPÔT DE SAINT-FELIX DE LAURAGUAIS, 1943-1945; 20144792/211
      Propriété du marquis d'Auberjon, le château de Saint-Félix de Lauraguais (Haute-Garonne), fut réquisitionné par les Musées nationaux pour accueillir entre 1943 et 1944 les collections de la ville de Toulouse.
      Cotation des Archives des musées nationaux: R30 Saint Félix 1